【裁判字號】    99,交聲,262
【裁判日期】    990528
【裁判案由】    違反道路交通管理處罰條例聲明異議
【裁判全文】
臺灣花蓮地方法院交通事件裁定         99年度交聲字第262號
原處分機關  交通部公路總局臺北區監理所花蓮監理站
異  議  人
即受處分人  甲○○
上列異議人即受處分人因違反道路交通管理處罰條例案件，對於
交通部公路總局臺北區監理所花蓮監理站民國99年 6月14日花監
違字第裁44-P00000000號裁決聲明異議（原舉發案號：花警交字
第 P00000000號舉發違反道路交通管理事件通知單），本院裁定
如下：
    主  文
原處分撤銷。
甲○○汽車駕駛人，駕駛汽車經測試檢定酒精濃度超過規定標準
，於一年內不得考領重型機車之駕駛執照，並應接受道路交通安
全講習。
    理  由
一、原處分意旨略以：異議人即受處分人甲○○於民國99年3月7
    日凌晨3時30分許，酒後騎乘車牌號碼793-DVB號普通重型機
    車，行經花蓮縣吉安鄉○○○街處時，因精神不繼而肇事，
    經送醫抽血施以酒精濃度測試，測得血液酒精濃度達250MG/
    DL，為花蓮縣警察局吉安分局填製違反道路交通管理事件通
    知單舉發。原處分機關依道路交通管理處罰條例第 35條第1
    項第1款之規定，裁處異議人罰鍰新臺幣（下同） 45,000元
    整，吊扣普通大貨車駕駛執照12個月，並施以道安講習等語
    。
二、聲明異議意旨略以：異議人即受處分人已因同一酒後駕車之
    違規行為，經員警移送臺灣花蓮地方法院檢察署，並由檢察
    官為緩起訴處分，命異議人應於緩起訴處分確定後 2個月內
    ，支付社團法人花蓮縣老人暨家庭關懷協會40,000元，異議
    人並於99年6月9日向該會支付完畢，詎原處分機關竟仍裁處
    異議人罰鍰之處分，有違行政罰法第26條第 1項所規定之「
    一事不二罰」原則，爰為此聲明異議，請求撤銷原處分云云
    。
三、按汽車駕駛人飲用酒類或其他類似物後其吐氣所含酒精濃度
    超過每公升0.25毫克或血液中酒精濃度超過百分之0.05以上
    者，不得駕車，道路交通安全規則第114條第2款定有明文；
    次按汽車駕駛人，駕駛汽車經測試檢定有酒精濃度超過規定
    標準者，處15,000元以上60,000元以下罰鍰，並當場移置保
    管其車輛及吊扣其駕駛執照 1年，並應接受道路交通安全講
    習；汽車駕駛人違反本條例規定，應受吊扣駕駛執照處分，
    於汽車駕駛人係無駕駛執照駕車者，在所規定最長吊扣期間
    內，不得考領駕駛執照，道路交通管理處罰條例第 35條第1
    項第1款、第24條第1項第2款、第67條第6項亦分別定有明文
    。
四、次按一行為同時觸犯刑事法律及違反行政法上義務規定者，
    依刑事法律處罰之，但其行為應處以其他種類行政罰或得沒
    入之物而未經法院宣告沒收者，亦得裁處之；前項行為如經
    不起訴處分或為無罪、免訴、不受理、不付審理之裁判確定
    者，得依違反行政法上之義務規定裁處之；違反行政法上義
    務而受罰鍰、沒入或其他種類行政罰之處罰時，適用本法，
    但其他法律有特別規定者，從其規定，行政罰法第26條、第
    1條分別定有明文。而上開道路交通管理處罰條例第35條第1
    項第 1款規定，係對行為人違反行政法上義務規定之裁處，
    且該條例關於一行為同時觸犯刑事法律及違反行政法上義務
    規定者，並無特別規定，故若汽車駕駛人酒後駕車之行為，
    經測試檢定酒精濃度超過規定標準，而同時涉有刑法第 185
    條之 3公共危險罪嫌時，道路交通管理處罰機關除有行政罰
    法第26條第 1項但書得處以其他種類行政罰者之情形，方得
    裁處其他種類行政罰外，關於罰鍰部分，即應依上開行政罰
    法第26條及道路交通管理處罰條例第10條規定移送該管地方
    法院檢察署處理，不得逕依道路交通管理處罰條例第35條第
    1項第1款規定，裁處行為人罰鍰之行政罰。復按酒後駕車經
    檢察官為緩起訴處分，並命被告向公益團體捐款或提供義務
    勞務者，被告係履行檢察官為緩起訴處分命令，此等命令名
    義上雖非刑罰，但仍是一種特殊的處遇措施，造成被告之財
    產減少或義務增加，性質上亦屬干預人民自由之處分，與刑
    事制裁無異，實質上為刑事處罰。故檢察官為緩起訴處分並
    命向公益團體捐款者，其捐款解釋上亦屬道路交通管理處罰
    條例第35條第 8項所規定之罰金，監理機關雖不得再為行政
    裁罰，惟若行為人所支付之緩起訴處分金，未達道路交通管
    理處罰條例第92條第 3項所訂最低罰鍰基準規定者（依違反
    道路交通管理事件統一裁罰基準表之規定，駕駛人違反處罰
    條例第35條第1項第1款之規定，其吐氣所含酒精濃度超過每
    公升0.55毫克以上者，機車之最低罰鍰為45,000元，小型車
    之最低罰鍰為49,500元），依該條例第 35條第8項之規定，
    即須補繳不足最低罰鍰之部分，始為適法。因此法院僅得就
    行為人已依緩起訴處分為公益捐款部分予以撤銷，並為不罰
    之諭知；如一方面認為行為人依檢察官緩起訴處分命令而為
    金錢給付，與受刑事處罰無異，依行政罰法第26條之規定，
    監理機關不得再行裁罰；一方面卻又認為該等金錢給付不屬
    於道路交通管理處罰條例第35條第 8項所定罰金，無需依該
    項規定補繳不足最低罰鍰部分之差額，理由顯有矛盾。且若
    緩起訴捐款金額低於最低罰鍰金額，亦有失公平，故應於行
    為人已為公益捐款之範圍內撤銷監理站所為罰鍰處分，臺灣
    高等法院暨所屬法院97年法律座談會刑事類提案第39號意旨
    可資參照。又按緩起訴期間內，有下列情形之一者，檢察官
    得依職權或依告訴人之聲請撤銷原處分，繼續偵查或起訴：
    一、於期間內故意更犯有期徒刑以上刑之罪，經檢察官提起
    公訴者。二、緩起訴前，因故意犯他罪，而在緩起訴期間內
    受有期徒刑以上刑之宣告者。三、違背第253條之 2第1項各
    款之應遵守或履行事項者，刑事訴訟法第253條之3第 1項定
    有明文。經檢察官為「緩起訴」處分者，於「緩起訴」之猶
    豫期間內，其最後是否會被檢察官提起公訴，猶懸而未定，
    亦即「緩起訴」處分於猶豫期間內尚未具有實質之確定力，
    檢察官於緩起訴期間內，可對被告為繼續觀察，如被告顯無
    反省警惕之情或根本欠缺反省警惕之能力，檢察官仍得依職
    權或依告訴人之聲請，將被告「緩起訴」處分撤銷。再者，
    行政罰法第26條明訂一事不二罰原則，且應受行政罰之行為
    如經不起訴處分或為無罪、免訴、不受理、不付審理之裁判
    「確定」者，始得依違反行政法上義務規定裁處之，並未包
    括「緩起訴」處分在內，雖「緩起訴」處分之最終使被告免
    於刑事訴追之效果與「不起訴」處分之效果相同，因而行政
    罰法第26條第 2項是否包括緩起訴處分情形，固非無疑。惟
    依行政罰法第26條第 2項之立法意旨，亦必須待緩起訴處分
    實質確定時，被告才最終地確定免於受刑事訴追，原處分機
    關始得為行政裁罰，亦即在緩起訴期間內即猶豫期間期滿前
    ，該緩起訴處分仍有被撤銷之可能，此時原處分機關若依法
    為行政裁決，將使受處分人有同時遭受行政處罰及刑事訴追
    之危險，顯與行政罰法第26條規定之立法意旨相違背。
五、再按道路交通管理處罰條例所規定之罰則本質上係屬行政罰
    ，此由該條例中就交通違規行為所定法律效果包括罰鍰、記
    點、吊扣證照等行政罰觀之甚明（參照行政罰法第1條、第2
    條將罰鍰、吊扣證照處分均定為行政罰 )，是違反道路交通
    管理處罰條例之裁罰事件，自有行政罰法之適用，合先敘明
    。而按一行為同時觸犯刑事法律及違反行政法上義務規定者
    ，依刑事法律處罰之，但其行為應處以其他種類行政罰或得
    沒入之物而未經法院宣告沒收者，亦得裁處之，行政罰法第
    26條第 1項定有明文，考其立法目的，無非以一行為同時觸
    犯刑事法律及違反行政法上義務規定時，由於刑罰與行政罰
    同屬不法行為之制裁，而刑罰之懲罰作用較強，故性質上同
    種類之處罰，僅依刑事法律處罰即足資警惕，並無再處以行
    政罰之必要，惟若有應處以其他種類行政罰或得沒入之物未
    經法院宣告沒收者，為貫徹行政罰之目的，仍得裁罰之。從
    而，違反道路交通管理處罰條例之受處分人，如就同一行為
    已經法院判決確定，行政機關應不得就同一行為，再為與刑
    罰相類之罰鍰處分。至吊扣駕駛執照12個月及施以道安講習
    部份，乃裁罰性之不利處分，為維護交通安全，促使駕駛人
    於飲酒後能知所警惕，有教導駕駛人瞭解交通規則並加強其
    遵循之必要，依行政罰法第26條第 1項但書之規定，仍得裁
    處之，原處分機關就此部分為裁罰，並無違誤。復按94年12
    月14日修正、95年3月1日施行前之道路交通管理處罰條例第
    68條固規定「汽車駕駛人，因違反本條例及道路交通安全規
    則之規定，受吊扣或吊銷駕駛執照處分時，吊扣或吊銷其持
    有各級車類之駕駛執照」，惟修正後業已刪除「吊扣」之規
    定，改為「汽車駕駛人，因違反本條例及道路交通安全規則
    之規定，受吊銷駕駛執照處分時，吊銷其持有各級車類之駕
    駛執照」（該條文又於99年5月5日總統公佈修正，然修正條
    文尚未施行，不生新舊法比較適用之問題，附予敘明。）其
    修正理由乃係舊法將違法或違規駕駛人所持有各級車類之駕
    駛執照一併吊扣，失之過苛，影響人民工作及生活甚鉅，故
    依修正後之該條規定，受吊扣駕駛執照處分時，僅能吊扣違
    規當時所駕車類之駕駛執照，不再吊扣其持有各級車類之駕
    駛執照，僅於受吊銷駕駛執照處分時，始吊銷其持有各級車
    類之駕駛執照。
六、經查：
（一）本件異議人之普通重型機車駕駛執照業於95年 12月6日遭
      監理機關吊銷，復於99年3月7日凌晨 3時30分許，酒後騎
      乘車牌號碼 793-DVB號普通重型機車，行經花蓮縣吉安鄉
      ○○○街處時，因精神不繼而肇事，經送醫抽血施以酒精
      濃度測試，測得血液酒精濃度達250MG/DL，同一行為又經
      臺灣花蓮地方法院檢察署檢察官於99年 4月20日為緩起訴
      處分，諭知緩起訴期間1年，並應於緩起訴處分確定後2個
      月內，支付社團法人花蓮縣老人暨家庭關懷協會40,000元
      ，緩起訴處分於99年5月4日因臺灣高等法院花蓮分院檢察
      署駁回再議而確定在案，嗣異議人亦於99年6月9日向該會
      支付完畢等情，有前開緩起訴處分書、執行緩起訴處分命
      令通知書、臺灣高等法院被告前案紀錄表、郵政劃撥儲金
      存款收據、證號查詢機車駕駛人資料各 1份等附卷可稽，
      堪信為真實。異議人以一酒後駕車之行為，同時觸犯刑法
      第185條之3之刑事法律及違反行政法上義務，雖經檢察官
      為緩起訴處分，惟前開緩起訴處分期間為 1年，至100年5
      月 3日始屆滿，足見本案緩起訴處分並未實質確定，亦即
      受處分人之緩起訴處分在100年5月 3日之前，仍有被撤銷
      之可能，依前開說明，原處分機關除依行政罰法第26條第
      1 項但書情形處以其他種類行政罰外，在緩起訴期間屆滿
      前尚不得就違反道路交通管理事件統一裁罰標準所定金額
      之全部或與緩起訴處分金差額部分逕為裁處罰鍰之處分。
（二）本件異議人領有較高級之普通大貨車駕駛執照，有公路監
      理電子閘門資料 1份附卷可佐。又本件異議人雖無重型機
      車駕駛執照可供吊扣，然行政行為採取方法所造成之損害
      ，不得與所欲達成目的之利益顯失均衡，則在本件異議人
      無重型機車駕駛執照可供吊扣之情形下，吊扣其普通大貨
      車駕駛執照，雖可達成禁止異議人繼續酒後駕駛之行政目
      的，然亦同時造成剝奪異議人駕駛其他各類車輛之結果，
      所造成之損害與所欲達成目的之利益，顯然失衡，復與前
      揭道路交通管理處罰條例第68條之修正意旨不符，有違法
      律保留原則。至上開道路交通安全規則對於汽車駕駛執照
      之管理，採取一人一照原則，固導致越級駕駛人違規酒駕
      時，受有無須吊扣駕駛執照之利益，然此關於駕駛執照管
      理所衍生之執行困難或法規漏洞，尚不得擴張解釋，於駕
      駛人無較低級駕駛執照可供吊扣時，即率爾代以吊扣其所
      領有之較高級駕駛執照。
（三）異議人之普通重型機車駕駛執照，於 96年12月5日遭原處
      分機關吊銷，復於上開時間、地點酒後騎乘普通重型機車
      ，原處分機關未依上開道路交通管理處罰條例第 67條第6
      項之規定裁處異議人於 1年內不得考領普通重型機車之駕
      駛執照亦有未合。本件原處分所適用之法條及裁罰仍有上
      開違誤。至異議人於普通重型機車駕駛執照遭吊銷後又騎
      乘普通重型機車部分與上開酒後駕駛屬一行為，依上開說
      明，於緩起訴期間屆滿不得就與緩起訴處分金差額部分再
      為裁處類似刑罰之罰鍰處分，附此敘明。
七、綜上，本件異議人確有於上開時間、地點持有之普通重型機
    車駕駛執照遭吊銷後，仍酒後騎乘重型機車，經警測試其呼
    氣中酒精濃度超過規定標準之違規行為，然同一行為既經臺
    灣花蓮地方法院檢察署檢察官為緩起訴處分，原處分機關於
    緩起訴期間屆滿前即不得再為與刑罰相類之罰鍰處分（異議
    人上開違反道路交通管理處罰條例應裁罰之罰鍰與緩起訴處
    分金差額部分，應另由原處分機關於緩起訴期間屆滿後另為
    適當之處分），原處分機關未審究及此，遽即裁處異議人罰
    鍰45,000元，容有未洽。異議意旨就此所指，非無理由。茲
    因聲明異議程序，屬司法救濟途徑之一，應由法院審查受處
    分人所涉之違規事實是否成立、原處分所適用之法條是否正
    確及裁罰是否適當等事項，法院就此負有司法審查之作用，
    對原處分失當時，即應自為處分（臺灣高等法院暨所屬法院
    98年度法律座談會刑事類提案第20、23號參照）。是本件異
    議人雖未就原處分關於吊扣普通大貨車駕照12個月及接受道
    路交通安全講習部分聲明異議，然本案既係同一之交通違規
    行為，罰鍰處分、吊扣駕駛執照及應接受道路交通安全講習
    均無從區分，異議人縱對於前開罰鍰及道安講習部分未為不
    服，仍應認均為異議聲明之效力所及，本院自得併為審酌。
    從而，應由本院將原處分撤銷，並自為裁罰如主文第 2項所
    示，以期適法。
據上論斷，應依道路交通案件處理辦法第20條前段，裁定如主文
。
中    華    民    國    99    年    5     月    28    日
                  交通法庭      法  官  湯國杰
上列正本證明與原本無異。
如對本裁定不服，應於送達後 5日內，向本院提出抗告狀（應抄
附繕本）。
中    華    民    國    99    年    6     月    29    日
                                書記官

司法院資訊處製作；財團法人民間司法改革基金會備份。
